ACORDAO-COMPLETO-2408681

ACÓRDÃO 12109/2020 ATA 38/2020 - PRIMEIRA CÂMARA

VISTOS, relatados e discutidos estes autos de recurso de reconsideração interposto por Edson Luiz de Oliveira contra o Acórdão 1848/2019-TCU-Primeira Câmara;
ACORDAM os Ministros do Tribunal de Contas da União, reunidos em sessão da 1ª Câmara, com fundamento nos arts. 1º, inciso I, e 16, inciso II, e 32, inciso II, da Lei 8.443/1992, ante as razões expostas pelo Relator, em:
9.1. conhecer do recurso de reconsideração para, no mérito, dar-lhe provimento;
9.2. tornar insubsistente o Acórdão 1848/2019-TCU-Primeira Câmara;
9.3. julgar regulares com ressalvas, com base nos arts. 16, inciso II, e 18 da Lei 8.443/1992, as contas de Edson Luiz de Oliveira, dando-lhe quitação;
9.4. dar ciência desta deliberação ao recorrente e aos interessados.

Recurso de reconsideração em tomada de contas especial.

Primeira Câmara

Município de Bragança/PA.

3. Interessados/Responsáveis/Recorrentes:
3.1. Interessado: Instituto Nacional de Colonização e Reforma Agrária (00.375.972/0001-60)
3.2. Responsável: Edson Luiz de Oliveira (XXX.139.232-XX)
3.3. Recorrente: Edson Luiz de Oliveira (XXX.139.232-XX).

13.1. Ministros presentes: Benjamin Zymler (na Presidência), Walton Alencar Rodrigues (Relator), Bruno Dantas e Vital do Rêgo.
13.2. Ministros-Substitutos presentes: Augusto Sherman Cavalcanti e Weder de Oliveira.

WALTON ALENCAR RODRIGUES

Ministro-Substituto Augusto Sherman Cavalcanti.

Adoto, como relatório, a instrução da Secretaria de Recursos (peça 43) , que contou com a concordância do MPTCU (peça 46) :
"INTRODUÇÃO
1.	Trata-se de recurso de reconsideração interposto por Edson Luiz de Oliveira (peças 29 a 38) , na qualidade de Prefeito de Bragança/PA, no período de 2009 a 2012, contra o Acórdão 1848/2019-TCU-Primeira Câmara, Rel. Min. Augusto Sherman Cavalcanti (peça 15) :
ACORDAM os Ministros do Tribunal de Contas da União, reunidos em sessão da 1ª Câmara, ante as razões expostas pelo Relator, em:
9.1. julgar, com fundamento nos arts. 1º, inciso I, 16, inciso III, alínea 'c', 19 e 23, inciso III, da Lei 8.443, de 16 de julho de 1992, irregulares as contas de Edson Luiz de Oliveira, condenando-o ao pagamento das quantias abaixo especificadas, fixando-lhe o prazo de quinze dias, a contar da notificação, para que seja comprovado, perante o tribunal (art. 214, inciso III, alínea 'a', do Regimento Interno) , o recolhimento da dívida aos cofres do Instituto Nacional de Colonização e Reforma Agrária (Incra) , atualizada monetariamente e acrescida dos juros de mora calculados a partir das datas de ocorrência indicadas até a data do efetivo recolhimento, na forma prevista na legislação em vigor;
	Valor (R$) 
	Data da ocorrência

	174.915,64
	23/3/2010

	174.915,64
	4/5/2010

	174.915,63
	14/10/2010

9.2. aplicar ao responsável, com fundamento nos arts. 1º, inciso IX, 19 e 57 da Lei 8.443/1992, multa no valor de R$ 100.000,00 (cem mil reais) , fixando-lhe o prazo de quinze dias, a contar da notificação, para comprovar, perante o Tribunal, nos termos do art. 214, inciso III, alínea 'a', do RI/TCU, o recolhimento da referida quantia ao Tesouro Nacional, atualizada monetariamente desde a data do presente acórdão até a do efetivo recolhimento, se for paga após o vencimento, na forma da legislação em vigor;
9.3. autorizar, desde logo, nos termos do art. 28, inciso II, da Lei 8.443/1992, a cobrança judicial das dívidas caso não atendidas as notificações; 
9.4. com fundamento no art. 16, § 3º, da Lei 8.443/1992 c/c o § 7º do Regimento Interno do TCU, remeter cópia deste acórdão  à Procuradoria da República no Estado do Pará para o ajuizamento das ações que considere cabíveis; e
9.5. dar ciência desta deliberação ao responsável.
BREVE HISTÓRICO
2.	Cuida-se de tomada de contas especial instaurada pelo Instituto Nacional de Colonização e Reforma Agrária (Incra) , em desfavor de Edson Luiz de Oliveira, ex-prefeito do Município de Bragança/PA, em razão da não aprovação da prestação de contas final do Convênio 724467/2009, tendo por objeto a execução de obras de construção de um microssistema de abastecimento de água na comunidade Treme, localizada na Reserva Extrativista Caeté-Taperaçu, em área vinculada ao Programa Nacional de Reforma Agrária. 
3.	O convênio foi firmado no valor total de R$ 583.052,12, sendo R$ 524.746,91 à conta do Concedente, e R$ 58.305,21 a título de contrapartida. A vigência abarcou o período de 21/12/2009 a 25/12/2011, de acordo com informação no Sistema de Gestão de Convênios e Contratos de Repasse (Siconv) . 
4.	Sob a ótica da execução física do ajuste, conforme consta dos autos, o objeto do convênio foi fiscalizado pelo Incra e o Relatório de Vistoria Técnica, de 24/11/2011 (peça 2, p. 68-69) , registra que a convenente executou todos os serviços objeto do convênio. 
5.	Sob o enfoque da execução financeira, o Parecer Financeiro 4/2016 (peça 2, p. 74-79) aponta a ausência de documentação suficiente para embasamento da análise da prestação de contas. As medidas administrativas adotadas para obtenção dessa documentação (peça 2, p. 84-85) não tiveram êxito. Em razão desses fatos, o Incra instaurou a presente tomada de contas especial e imputou débito no valor total repassado. 
6.	No âmbito deste Tribunal, embora devidamente citado (peças 4, 9 e 10) , o responsável manteve-se silente. Dessa forma, nos termos do art. 12, § 3º, da Lei 8.443/1992, configurou-se a revelia processual, dando-se prosseguimento aos autos. 
7.	Por consequência, o exame propôs o julgamento pela irregularidade das contas do ex-Prefeito, imputando-lhe débito no valor total repassado por força do convênio, além de aplicar-lhe a multa prevista no art. 57 da Lei 8.443/1992. O Ministério Público junto ao TCU e o Relator a quo acompanharam a proposta da unidade técnica, o que resultou no teor do acórdão recorrido (peças 14, 15 e 16) .
8.	Inconformado, o responsável interpôs recurso de reconsideração, objeto do presente exame.
EXAME DE ADMISSIBILIDADE
9.	Consoante com o despacho do Rel. Min. Walton Alencar Rodrigues, alinha-se ao exame preliminar que concluiu pela admissibilidade do recurso e reconheceu a incidência do efeito suspensivo sobre os itens 9.1, 9.2 e 9.3 do Acórdão 1848/2019-TCU-Primeira Câmara (peças 39 a 42) .
EXAME TÉCNICO
10.	A questão central dos autos refere-se à insuficiência de documentos que comprovem a regular execução financeira dos recursos repassados por força do convênio.
11.	As teses de defesa referem-se à ilegitimidade para figurar no polo passivo processual, dada a responsabilidade de o prefeito sucessor prestar contas; enriquecimento ilícito do órgão concedente em razão da cobrança de débito por obra integralmente executada; e apresentação da documentação relativa à execução financeira do convênio.
12.	No que concerne à preliminar da ilegitimidade passiva, reputa que a responsabilidade pela prestação de contas recaía ao prefeito sucessor, dado que seu período de gestão na condução do município abarcou de 2006 a 31/12/2012 (peça 29, p. 3) .
13.	Narra que o INCRA requisitou a documentação necessária para realização da análise da prestação de contas e, em resposta, o prefeito sucessor João Nelson Pereira Magalhães, responsável pela apresentação dos documentos em 28/05/2013, enviou o Ofício 559/2015-SEPLAN, de 19 de novembro de 2015, solicitando a instauração de Tomada de Contas Especial pela inexecução física do Convênio, mesmo estando ciente da execução integral da obra, conforme recebimento e ateste da Autarquia em 22/11/2011 (peça 29, pp. 2-3) .
14.	Repisa que as contas foram devidamente prestadas em 28/05/2013, tendo faltado alguns documentos, os quais foram solicitados à Prefeitura de Bragança em 2015, ocasião em que o prefeito sucessor mesmo de posse da documentação deixou de enviá-la (peça 29, p. 4) .
15.	Acresce que o Prefeito Sucessor alimentou o Siconv de maneira precária e deixou de complementar as informações, conforme o parecer do Incra em 2016 (peça 29, p. 5) .
16.	Destaca que o prazo para a prestação de contas era 2/10/2014, na vigência do mandato do prefeito sucessor (peça 29, p. 6) .
17.	Informa que a Lei Federal 10.522/2002 dispõe em seu artigo 26-A, que o órgão ou entidade que receber recursos para execução de convênios, contratos de repasse e termos de parcerias na forma estabelecida pela legislação federal estará sujeito a prestar contas da sua boa e regular aplicação. 
18.	Complementa que o § 7º, do artigo 26-A determina que cabe ao prefeito e ao governador sucessores prestarem contas dos recursos provenientes de convênios, contratos de repasse e termos de parcerias firmados pelos seus antecessores (peça 29, p. 6) .
19.	Aponta a Súmula 230 do TCU, no sentido de que é responsabilidade do novo gestor entregar a prestação de contas quando o anterior não tiver feito ou, na impossibilidade de fazê-lo, adotar medidas legais para resguardar o patrimônio público. Ao final, conclui não poder ser condenado por algo que não lhe competia (peça 29, pp. 6-8) .
20.	Passa a pugnar pelo enriquecimento ilícito do Concedente em razão da cobrança de débito por obra integralmente executada. Salienta a realização da obra e o ateste pelo Incra em 22/11/2011 (peça 29, p. 9) . 
21.	Reproduz trecho do Acórdão 3459/2019-TCU-Segunda Câmara, Rel. Min. Marcos Bemquerer no sentido de que, para evitar o enriquecimento sem causa da União, não se imputa débito no montante já dispendido quando a obra executada por convênio puder ser aproveitada ao fim a que se destinava e a comunidade usufruir da sua funcionalidade (peça 29, pp. 9-10) .
22.	Aduz que os documentos nos autos comprovariam os fluxos dos recursos repassados pelo Incra e a contrapartida depositada pela municipalidade para a execução dos serviços. Repisa que a obra está concluída e servindo a população. Pugna pela revisão da decisão do TCU para que seja reconhecida a execução integral da obra, o nexo de causalidade dos recursos repassados e o exaurimento de suas obrigações (peça 29, p. 10) .
23.	Anexa aos autos cópias a título de prestação de conta do (s) : processo licitatório realizado pela prefeitura; contrato e do termo aditivo firmados com a empresa executora da obra; extratos bancários da conta específica do convênio, boletins de medição, notas fiscais recibos, notas de empenho, cheques (peças 32 a 38) .
Análise
24.	Consoante já mencionado, as teses de defesa referem-se à preliminar de ilegitimidade passiva dada a responsabilidade de o prefeito sucessor prestar contas; enriquecimento ilícito do órgão concedente em razão da cobrança de débito por obra integralmente executada; e apresentação da documentação relativa à execução financeira do convênio.
25.	No que concerne à alegada preliminar de ilegitimidade, no presente caso, não assiste razão ao recorrente quanto à responsabilidade do prefeito sucessor para a prestação de contas. Embora não se identifiquem nos autos os termos aditivos ao convênio, no Parecer Financeiro 4/2016, de 19/4/2016 (peça 2, p. 74-79) , o Incra menciona que a vigência do Convênio 724467/2009 abarcou o período de 21/12/2009 a 25/12/2011; e a mesma informação encontra-se registrada no Sistema de gestão de convênios e contratos de repasse (Siconv) , conforme pesquisa realizada no endereço eletrônico.
26.	De acordo com a Cláusula Nona do Instrumento de Convênio, o prazo máximo para a prestação de contas era de sessenta dias após o término da vigência (peça 2, p. 42) . Portanto, uma vez que o final da vigência era 25/12/2011, o prazo para a apresentação dos documentos findava-se em 25/2/2012, exercício em que o recorrente ainda se encontrava na condição de Chefe do Poder Executivo de Bragança/PA. Portanto, não se acolhe a preliminar de ilegitimidade passiva.
27.	No que toca ao enriquecimento ilícito, em verdade, trata-se da alegação de enriquecimento sem causa. Isto porque não se trata de má-fé no aumento do patrimônio da União em função de injusto empobrecimento do recorrente. De acordo com a alegação recursal, a União invoca direito, sem, contudo, detê-lo, já que realizada a obra de forma integral, o que ocasionaria um enriquecimento sem causa.  
28.	Sobre a execução da obra, no âmbito do TCU, quando parcela de obra executada por meio de convênio puder ser aproveitada pela administração municipal, apesar de não cumprir a finalidade prevista, não se imputa débito, de modo a evitar enriquecimento sem causa da União. (Acórdão 911/2008-TCU-Segunda Câmara, Aroldo Cedraz) . 
29.	Nessa linha, não se imputa débito à parcela de obra executada com destinação útil à sociedade (Acórdão 4059/2010-TCU-Primeira Câmara, Walton Alencar Rodrigues) .
30.	No entanto, é forçoso reviçar que a comprovação da boa e regular aplicação de recursos públicos transferidos mediante convênio e outros instrumentos congêneres evidencia-se mediante a execução física e financeira da avença, acompanhada do nexo de causalidade entre as receitas e despesas (Acórdão 597/2019-TCU-Segunda Câmara, Rel. Min. Marcos Bemquerer) . Isso porque a congruência entre a movimentação bancária e os comprovantes de despesa é elemento crucial para se demonstrar o nexo de causalidade, e condição indispensável para a aprovação das contas.
31.	Assim, não basta a execução física integral do convênio se não há a comprovação de que foi custeada com os recursos do ajuste, ou seja, demonstrar que os gastos com a avença têm por origem os recursos do convênio (Acórdão 1065/2009-TCU-Segunda Câmara, Rel. Min. Benjamin Zymler) .
32.	A mera execução física do objeto, por si só, não comprova que os recursos foram aplicados corretamente, sobretudo quando se observa que, no presente caso concreto, a aludida ausência da documentação impediu a demonstração do necessário nexo causal entre os recursos federais repassados ao convenente e as despesas incorridas na execução do ajuste (Acórdão 2505/2017-TCU-Primeira Câmara, Rel. Min. Bruno Dantas; Acórdão 3603/2017-TCU-Segunda Câmara, Rel. Min. André de Carvalho; Acórdão 3088/2016-TCU-Plenário, Rel. Min. Vital do Rêgo) .
33.	Cumpre ressaltar que a jurisprudência pacífica nesta Corte de Contas atribui ao responsável o dever de prestar contas da integralidade das verbas federais repassadas. Cabe ao gestor o ônus da prova da boa e regular aplicação desses recursos, por meio de documentação consistente.
34.	Tal entendimento encontra fundamento na própria Constituição Federal, artigo 70, parágrafo único, que dispõe que prestará contas qualquer pessoa física ou jurídica, pública ou privada, que utilize, arrecade, guarde, gerencie ou administre dinheiros, bens e valores públicos ou pelos quais a União responda, ou que, em nome desta, assuma obrigações de natureza pecuniária, e no artigo 93 do Decreto-lei 200/1967, segundo o qual, quem quer que utilize dinheiros públicos terá de justificar seu bom e regular emprego na conformidade das leis, regulamentos e normas emanadas das autoridades competentes (Acórdão 6553/2016-TCU-Primeira Câmara, Rel. Min. Walton Alencar Rodrigues; Acórdão 3587/2017-TCU-Segunda Câmara, Rel. Min. Aroldo Cedraz; e Acórdão 2610/2016-TCU-Plenário, Rel. Min. Bruno Dantas) .
35.	Por fim, o envio de documentação incompleta ou o registro incompleto no Siconv impede a demonstração da correta aplicação dos recursos federais e o nexo de causalidade entre os recursos transferidos e a obra executada, o que justificou o julgamento pela irregularidade das contas, a condenação em débito e a cominação de multa. 
36.	Logo, não se sustenta a tese do recorrente de que a execução física do objeto é suficiente a demonstrar a regularidade na aplicação dos recursos do convênio, o que afasta a hipótese de enriquecimento sem causa da União.
37.	No que concerne aos documentos apresentados a título de prestação de contas, a conciliação bancária é um instrumento hábil a demonstrar o nexo causal entre as despesas e a origem dos recursos. Relativamente às receitas, o total do ajuste alcançou R$ 583.052,12. O Incra liberou R$ 524.746,91 da seguinte forma:
Quadro 1 - recursos liberados pela União
	Ordem Bancária
	Data
	Valor (em R$) 

	2010OB800535
	23/3/2010
	174.915,64

	2010OB800961
	4/5/2010
	174.915,64

	2010OB803061
	14/10/2010
	174.915,63

38.	Consoante extrato da conta corrente do ajuste, a contrapartida de R$ 58.305,21 foi integralizada por meio de dois depósitos: i) em 10/12/2010, no valor de R$ 49.560,21; e ii) em 10/5/2010, no valor de R$ 8.745,00 (peça 35, pp. 20 -21, peça 37, p. 3 e peça 36, p. 2, peça 37, p. 14) . 
39.	Com relação ao procedimento de contratação, da Tomada de Preços 2/2010 promovida pelo Município de Bragança/PA, pelo menor valor Global, realizada em 10/2/2010, sagrou-se vencedora a única interessada e partícipe da licitação, CGS Comércio Transportes e Serviços Ltda. 
40.	Em decorrência da licitação, firmou-se o contrato em 18/2/2010 para a implantação do micro- sistema de abastecimento de água na comunidade de Treme/Zona Rural de Bragança/PA pelo total de R$ 591.799,15, com vigência inicial de 180 dias, estendida por mais noventa dias em decorrência de atrasos na liberação dos recursos por parte da União (peças 32 e 33) .
41.	Abaixo, quadro contendo a conciliação bancária e a remissão dos documentos comprobatórios da execução dos serviços (recibos, notas fiscais, boletins de medição) , constantes às peças 32, 35, 36 e 37.
Quadro 2 - conciliação entre despesas e conta corrente
	Nota Fiscal
	Medição
	Valor (em R$) 
	Período
	Suporte Comprobatório 
	Extrato Bancário (peça 37) 

	330
	1ª Med.
	50.000,00
	1/3/2010 a 30/3/2010
	Nota Fiscal (peça 35, p. 4) 
	Cheque 850001, pago em 30/3/2010

	349
	2ª Med.
	40.000,00
	 30/3/2010 a 28/4/2010
	Nota Fiscal (peça 35, pp. 4-5) e Recibo (peça 36, p. 5) 
	Cheque 850002, pago em 28/4/2010

	349
	3ª Med.
	93.660,00
	29/4/2010 a 10/5/2010
	Nota Fiscal (peça 35, pp. 4-5) e Recibo (peça 36, p. 6) 
	Cheque 850003, pago em 10/5/2010

	857
	4ª Med.
	100.000,00
	10/5/2010 a 28/5/2010
	Boletim de Medição 4 (peça 35, p. 1) , Recibo (peça 36, p. 8) 
	Cheque 850004, pago em 28/5/2010

	363
	5ª Med.
	74.500,00
	29/5/2010 a 10/6/2010
	Recibo (peça 35, p. 3) e Nota Fiscal (peça 35, p. 6) 
Boletim de Medição 5 (peça 35, p. 7) 
	Cheque 850005, pago em 10/6/2010

	400
	6ª Med.
	120.000,00
	11/6/2010 a 19/10/2010
	Cheque, Recibo e Nota Fiscal, Boletim de Medição 6 (peça 35, pp. 10-13 e 15) e Recibo (peça 36, p. 14) 
	Cheque 850006, pago em 19/10/2010

	400
	6ª Med.
	104.892,12
	19/10/2010 a 14/12/2010
	Cheque, Recibo e Nota Fiscal, Boletim de Medição 6 (peça 35, pp. 10-13, 15, 18 e 19) 
	Cheque 850007, pago em 14/12/2010

	400
	7ª Med.
	8.747,03
	11/12/2010 a 11/1/2011
	Cheque, Recibo e Nota Fiscal, Boletim de Medição 7 (peça 35, pp. 13, 14) 
	
42.	Do quadro acima, destaque para a ausência de boletins de medição dos serviços relativos à primeira, segunda e terceira medições. Todavia, os boletins de medição dos serviços colacionados aos autos registram as informações de forma cumulativa e o quarto boletim aponta a execução acumulada dos serviços realizados até o período de referência de 11 a 28/5/2010. 
43.	Assim, uma vez que o Incra reconheceu a execução integral da obra, atestou o recebimento do empreendimento e acompanhou a execução dos serviços, é razoável se considerar que, desde a data do início das atividades em 1/3/2010 até o início do quarto período de medição (11/5/2010) , os serviços encontravam-se realizados. 
44.	Ainda, observa-se dos documentos comprobatórios que as datas de emissão das notas fiscais, dos recibos e dos boletins de medição coincidem com as datas das movimentações na conta corrente específica do ajuste. 
45.	O recorrente não apresenta cópia do extrato da conta corrente relativo ao exercício de 2011, o que poderia se configurar um impeditivo para se averiguar o efetivo pagamento da terceira parcela da Nota Fiscal 400, no valor de R$ 8.747,03. No entanto, verifica-se cópia da Nota Fiscal 400 e do Boletim de Medição 7, que registram a realização e pagamento dos serviços. Desta forma, dada a baixa materialidade envolvida, considerando o conjunto probatório dos autos e o fato de que a obra foi executada em sua integralidade, a despesa pode ser acatada de forma excepcional.
46.	Isto posto, considera-se que a documentação apresentada pelo recorrente a título de prestação de contas demonstra a regular aplicação dos recursos no objeto pactuado por força do Convênio 724467/2009, motivo pelo qual a decisão prolatada por esta Casa deve ser revista para afastar a irregularidade das contas, a imputação de débito e a sanção de multa cominada. De toda forma, a apresentação intempestiva da documentação justifica ressalvar as contas. 
47.	Assim, ante o conjunto probatório conclui-se pela admissibilidade do recurso para que lhe seja concedido provimento e assim julgada a TCE pela regularidade das contas com ressalvas.
CONCLUSÃO
48.	Trata-se de recurso de reconsideração interposto por Edson Luiz de Oliveira, na qualidade de Prefeito de Bragança/PA, no período de 2009 a 2012, contra o Acórdão 1848/2019-TCU-Primeira Câmara, Rel. Min. Augusto Sherman Cavalcante.
49.	As teses lançadas consistem na ilegitimidade passiva e no enriquecimento sem causa da União. Do exame recursal, não se acolhe as teses de defesa, eis que cabia ao prefeito apresentar as contas do convênio firmado com o Incra. 
50.	Muito embora as teses apresentadas pelo recurso não se mostrem capazes de modificar o acórdão recorrido, os documentos comprobatórios da realização das despesas se mostram suficientes a demonstrar a regular aplicação dos recursos. De toda sorte, a apresentação intempestiva dos documentos justifica ressalvar as contas.
51.	Assim, conclui-se pelo conhecimento do recurso para que lhe seja concedido provimento a fim de julgar regulares com ressalvas as contas do recorrente.
PROPOSTA DE ENCAMINHAMENTO
52.	Ante o exposto, com fundamento nos arts. 32, inciso I, e 33, da Lei 8.443/1992 c/c o art. 285, caput, do RI/TCU, submete-se à consideração superior o exame do recurso de reconsideração interposto por Edson Luiz de Oliveira contra o Acórdão 1848/2019-TCU-Primeira Câmara, com a proposta de:
a)	conhecer do recurso e, no mérito, conceder-lhe provimento para modificar o acórdão recorrido e assim, com fulcro no art. 16, II e 18 da Lei 8.443/1992, julgar regulares com ressalvas suas contas e conceder-lhe quitação;
b)	dar conhecimento ao recorrente e demais interessados da decisão que vier a ser prolatada."
É o relatório.

8.1. Amanda Lima Figueiredo (11751/OAB-PA) e outros.

Procuradora-Geral Cristina Machado da Costa e Silva.

RECURSO DE RECONSIDERAÇÃO. TOMADA DE CONTAS ESPECIAL. INCRA. MUNICÍPIO DE BRAGANÇA/PA. REVELIA. CONTAS IRREGULARES. DÉBITO. MULTA. APRESENTAÇÃO DE DOCUMENTAÇÃO CAPAZ DE SANAR A FALHA NA COMPROVAÇÃO DA CORRETA EXECUÇÃO FINANCEIRA DO CONVÊNIO. CONHECIMENTO. PROVIMENTO.

TOMADA DE CONTAS ESPECIAL (TCE)

Secretaria de Recursos (SERUR); Secretaria de Controle Externo de Tomada de Contas Especial (SecexTCE).

Trata-se de recurso de reconsideração interposto por Edson Luiz de Oliveira, prefeito do município de Bragança/PA entre os anos de 2009 e 2012, contra o Acórdão 1848/2019-TCU-Primeira Câmara, relator o E. Ministro Augusto Sherman Cavalcanti, por meio do qual o Tribunal julgou suas contas irregulares, com condenação em débito e aplicação da multa prevista no art. 57 da Lei 8.443/1992.
Conheço do recurso por estarem presentes os requisitos regimentais e legais de admissibilidade.
A tomada de contas especial foi instaurada pelo Instituto Nacional de Colonização e Reforma Agrária (Incra) em razão da não aprovação da prestação de contas final de convênio, cujo objeto era a construção de um microssistema de abastecimento de água na comunidade Treme, localizada na Reserva Extrativista Caeté-Taperaçu, em área vinculada ao Programa Nacional de Reforma Agrária.
O objeto do convênio foi fiscalizado pelo Incra, em 24/11/2011, que concluiu pela execução integral e pelo funcionamento do seu objeto. Entretanto, a documentação apresentada na prestação de contas não permitiu estabelecer o nexo de causalidade entre os recursos repassados e o objeto executado.
No âmbito do Tribunal, o responsável foi citado, mas permaneceu silente.
Nesse momento, em sede recursal, o responsável apresentou três alegações para afastamento de sua responsabilidade pelo débito imputado, saber: ilegitimidade para figurar no polo passivo do processo, tendo em vista que o prefeito sucessor era o responsável pela prestação de contas; enriquecimento sem causa do Incra em razão de débito por obra integralmente executada; e documentação relativa à execução financeira do convênio.
A Secretaria de Recursos (Serur) afastou as duas primeiras alegações do recorrente e, após detido exame sobre a documentação apresentada, concluiu que o nexo de causalidade entre os recursos repassados e o objeto do convênio ficou bem demonstrado. Dessa forma, propõe dar provimento ao recurso de reconsideração, modificar o acórdão recorrido e julgar as contas do recorrente regulares com ressalvas.
O MPTCU endossou a proposta da Serur.
Feita a apresentação, passo a decidir.
A condenação original do responsável, por meio do Acórdão 1848/2019-TCU-Primeira Câmara, baseou-se na insuficiência da documentação de execução financeira do convênio a fim de que o nexo de causalidade entre os recursos repassados e o objeto do convênio fosse demonstrado, sendo essa a questão central dos autos.
A ilegitimidade passiva alegada pelo recorrente não tem fundamento. Conforme verificado pela Serur, as cláusulas conveniais previam que o prazo máximo para a prestação de contas seria de sessenta dias após o término de sua vigência.
Considerando que convênio vigorou até 25/12/2011, o prazo para apresentação da prestação de contas findou em 25/2/2012, data em que o recorrente ainda era o prefeito de Bragança/PA e, consequentemente, o responsável pela apresentação da prestação de contas. Assim, não acolho a preliminar de ilegitimidade passiva alegada pelo recorrente.
Em relação ao alegado enriquecimento sem causa do Incra, a jurisprudência do Tribunal é pacífica no sentido de que a comprovação da boa e regular aplicação dos recursos deve ser evidenciada pela execução física em conjunto com documentação capaz de demonstrar o nexo de causalidade entre os recursos transferidos e o objeto do convênio.
Portanto, nenhum reparo ao acórdão recorrido nesse quesito, tendo em vista que a documentação apresentada na prestação de contas era deficiente para demonstrar o necessário nexo de causalidade e o responsável foi revel perante o Tribunal. Não acolho, assim, a alegação de enriquecimento sem causa.
O recorrente apresentou, nessa fase recursal, conjunto de documentos que inclui a tomada de preços realizada pelo município de Bragança/PA para a execução da obra, o contrato celebrado com a empresa CGS Comércio Transportes e Serviços Ltda., recibos, notas fiscais, cheques, boletins de medição da obra e o extrato da conta corrente do convênio do ano de 2010.
A análise da documentação apresentada pelo recorrente permite estabelecer o nexo de causalidade entre os recursos transferidos e o objeto do convênio para o ano de 2010, tendo em vista que as datas de emissão dos cheques, das notas fiscais, dos recibos e dos boletins de medição coincidem com a movimentação financeira observada no extrato da conta corrente do convênio, conforme o quadro elaborado pela Serur, que a seguir reproduzo:
Quadro 2 - conciliação entre despesas e conta corrente
	Nota Fiscal
	Medição
	Valor (em R$) 
	Período
	Suporte Comprobatório 
	Extrato Bancário (peça 37) 

	330
	1ª Med.
	50.000,00
	1/3/2010 a 30/3/2010
	Nota Fiscal (peça 35, p. 4) 
	Cheque 850001, pago em 30/3/2010

	349
	2ª Med.
	40.000,00
	 30/3/2010 a 28/4/2010
	Nota Fiscal (peça 35, pp. 4-5) e Recibo (peça 36, p. 5) 
	Cheque 850002, pago em 28/4/2010

	349
	3ª Med.
	93.660,00
	29/4/2010 a 10/5/2010
	Nota Fiscal (peça 35, pp. 4-5) e Recibo (peça 36, p. 6) 
	Cheque 850003, pago em 10/5/2010

	857
	4ª Med.
	100.000,00
	10/5/2010 a 28/5/2010
	Boletim de Medição 4 (peça 35, p. 1) , Recibo (peça 36, p. 8) 
	Cheque 850004, pago em 28/5/2010

	363
	5ª Med.
	74.500,00
	29/5/2010 a 10/6/2010
	Recibo (peça 35, p. 3) e Nota Fiscal (peça 35, p. 6) 
Boletim de Medição 5 (peça 35, p. 7) 
	Cheque 850005, pago em 10/6/2010

	400
	6ª Med.
	120.000,00
	11/6/2010 a 19/10/2010
	Cheque, Recibo e Nota Fiscal, Boletim de Medição 6 (peça 35, pp. 10-13 e 15) e Recibo (peça 36, p. 14) 
	Cheque 850006, pago em 19/10/2010

	400
	6ª Med.
	104.892,12
	19/10/2010 a 14/12/2010
	Cheque, Recibo e Nota Fiscal, Boletim de Medição 6 (peça 35, pp. 10-13, 15, 18 e 19) 
	Cheque 850007, pago em 14/12/2010

	400
	7ª Med.
	8.747,03
	11/12/2010 a 11/1/2011
	Cheque, Recibo e Nota Fiscal, Boletim de Medição 7 (peça 35, pp. 13, 14) 
	
Observa-se que, apenas em relação ao último pagamento, referente à sétima medição, não há suporte comprobatório do extrato bancário da conta corrente do convênio porque o extrato enviado refere-se exclusivamente ao ano de 2010.
Ocorre que há consistência entre as datas da nota fiscal, do recibo, do boletim de medição e do cheque apresentados. Considerando que o cheque é referente à conta corrente do convênio, é possível, com razoável segurança, estabelecer o nexo de causalidade entre esse último pagamento e o objeto do convênio.
Outrossim, conforme bem argumentado pela Serur, levando-se em conta a baixa materialidade da última parcela em relação ao total de pagamentos e, principalmente, o conjunto de evidências corroborativas (cheque, recibo, nota fiscal e boletim de medição) de que a parcela foi paga com recursos da conta corrente do convênio, entendo que o nexo de causalidade dessa última parcela e o objeto executado possa ser presumido excepcionalmente.
Nesses termos, tendo o recorrente conseguido demonstrar o nexo de causalidade entre os recursos repassados e o objeto do convênio integralmente executado, dou provimento ao recurso de reconsideração para modificar o Acórdão 1848/2019-TCU-Primeira Câmara e julgar as contas do responsável regulares com ressalvas, consistente na apresentação intempestiva da documentação relativa à execução financeira do convênio.
Feitas essas considerações, voto por que o Tribunal de Contas da União aprove o acórdão que ora submeto à apreciação deste colegiado.
TCU, Sala das Sessões Ministro Luciano Brandão Alves de Souza, em 27 de outubro de 2020.
WALTON ALENCAR RODRIGUES 
Relator